ACORDAO-COMPLETO-2500764

ACÓRDÃO 12489/2021 ATA 32/2021 - SEGUNDA CÂMARA

VISTOS, relatados e discutidos estes embargos de declaração opostos por Delfim da Costa Almeida e João Raimundo de Oliveira em face do Acórdão 8675/2021-TCU-Segunda Câmara, por meio do qual o Tribunal, no que interessa aos embargantes, julgou irregulares as suas contas especiais e imputou-lhes débito da ordem de R$ 280.409,75 em valores históricos, bem como multa individual no valor de R$ 50.000,00.
ACORDAM os Ministros do Tribunal de Contas da União, reunidos em Sessão da Segunda Câmara, diante das razões expostas pelo Relator, em:
9.1. com fundamento nos arts. 32, inciso II, e 34 da Lei 8.443/1992, conhecer e rejeitar os presentes embargos de declaração.
9.2. dar ciência deste acórdão aos embargantes.

Embargos de Declaração opostos em face de decisão que julgou irregulares as contas especiais dos embargantes e imputou-lhes débito e multa.

Segunda Câmara

Distrito Federal.

3. Recorrentes: Delfim da Costa Almeida (XXX.716.318-XX); João Raimundo de Oliveira (XXX.010.951-XX).

13.1. Ministros presentes: Augusto Nardes (na Presidência), Aroldo Cedraz, Raimundo Carreiro e Bruno Dantas (Relator).
13.2. Ministros-Substitutos presentes: Marcos Bemquerer Costa e André Luís de Carvalho.

BRUNO DANTAS

Ministro Bruno Dantas.

Trata-se de embargos de declaração opostos por Delfim da Costa Almeida e João Raimundo de Oliveira (peça 139) em face do Acórdão 8675/2021-TCU-Segunda Câmara, por meio do qual o Tribunal julgou irregulares as contas especiais dos embargantes e imputou-lhes débito da ordem de R$ 280.409,75 em valores históricos, solidariamente com a empresa APB Associação Positiva de Brasília, bem como multa individual no valor de R$ 50.000,00.
Ciente do teor do Acórdão 8675/2021-TCU-Segunda Câmara em 3/8/2021 (peças 137-138) , Delfim da Costa Almeida e João Raimundo de Oliveira opuseram os presentes embargos em 15/8/2021.
Nesta oportunidade, os embargantes alegam que a deliberação recorrida estaria eivada de omissão sobre a questão da prescrição da pretensão punitiva desta Corte, ante a "virada jurisprudencial do Supremo Tribunal Federal no julgamento da Tese de Repercussão Geral nº 899".
Ademais, alegam contradição tendo em vista o fato de que esta Corte os condenou à devolução do valor integral do ajuste, mesmo tendo sido reconhecido que somente uma parte dos pagamentos foi realizada durante os seus mandatos.
Diante da pretensa relevância das questões aduzidas, os recorrentes finalizam o expediente com o seguinte pedido:
" (...) Diante do todo aqui narrado, opomos os presentes EMBARGOS DE DECLARAÇÃO, com caráter infringente para requerer o seu provimento para:
Reconhecer a prescrição da pretensão punitiva desta Corte em face dos Embargantes, ante a virada jurisprudencial do Supremo Tribunal Federal no julgamento da Tese de Repercussão Geral nº 899, extinguindo, por conseguinte, o presente feito.
Na remota hipótese de não ser reconhecida a prescrição, que seja sanada a contradição perpetrada por esta Egrégia Corte, tendo em vista que, mesmo diante do reconhecimento da regularidade do pagamento e da prestação dos serviços atinentes à primeira parcela, foi imposta penalidade de ressarcimento aos Embargantes desta mesma parcela." 
É o relatório.

Eduardo Silva Freitas (26.391/OAB-DF), representando Delfim da Costa Almeida e João Raimundo de Oliveira.

Subprocurador-Geral Paulo Soares Bugarin.

TOMADA DE CONTAS ESPECIAL. CONVÊNIO FIRMADO ENTRE O MINISTÉRIO DO TURISMO E O GOVERNO DO DISTRITO FEDERAL, POR INTERMÉDIO DA EMPRESA BRASILIENSE DE TURISMO (BRASILIATUR). PLANO DE DESENVOLVIMENTO INTEGRADO DO TURISMO SUSTENTÁVEL (PDITS) DE BRASÍLIA E DEMAIS REGIÕES ADMINISTRATIVAS DO DF. NÃO ATINGIMENTO DOS OBJETIVOS DO CONVÊNIO. PRODUTOS DO CONVÊNIO APRESENTADOS NÃO ATENDEM ÀS ESPECIFICAÇÕES DO PROJETO BÁSICO, DO TERMO DE REFERÊNCIA E DO PLANO DE TRABALHO. LIQUIDAÇÃO IRREGULAR DA DESPESA. ACOLHIMENTO DAS ALEGAÇÕES DE DEFESA DE ALGUNS RESPONSÁVEIS. EXCLUSÃO DA RELAÇÃO PROCESSUAL. REJEIÇÃO DAS ALEGAÇÕES DE DEFESA DOS DEMAIS RESPONSÁVEIS. CONTAS IRREGULARES. DÉBITO. MULTA. APENSAMENTO DO TC 002.102/2018-8. EMBARGOS DE DECLARAÇÃO. AUSÊNCIA DE OMISSÃO OU CONTRADIÇÃO. CONHECIMENTO E REJEIÇÃO.

TOMADA DE CONTAS ESPECIAL (TCE)

Secretaria de Controle Externo de Tomada de Contas Especial (SecexTCE).

Trata-se de embargos de declaração opostos por Delfim da Costa Almeida e João Raimundo de Oliveira em face do Acórdão 8675/2021-TCU-Segunda Câmara, por meio do qual o Tribunal julgou irregulares as contas especiais dos embargantes e imputou-lhes débito da ordem de R$ 280.409,75 em valores históricos, solidariamente com a empresa APB Associação Positiva de Brasília, bem como multa individual no valor de R$ 50.000,00.
Nesta oportunidade, os embargantes alegam que a deliberação recorrida estaria eivada de omissão sobre a questão da prescrição da pretensão punitiva desta Corte, ante a "virada jurisprudencial do Supremo Tribunal Federal no julgamento da Tese de Repercussão Geral nº 899".
Ademais, alegam contradição tendo em vista o fato de que esta Corte os condenou à devolução do valor integral do ajuste, mesmo tendo sido identificado que somente os três últimos de um total de quatro desembolsos impugnados foram realizados durante os seus mandatos, além do reconhecimento da regularidade do pagamento e da prestação dos serviços atinentes à primeira parcela.
Tendo em vista preencher os requisitos atinentes à espécie, os presentes embargos devem ser conhecidos, com fundamento nos arts. 32, inciso II, e 34, da Lei 8.443/1992.
Inicialmente, acerca da natureza dos embargos declaratórios, julgo relevante transcrever o seguinte excerto do Acórdão 1218/2015-TCU-Plenário:
"Antes de tratar especificamente dos argumentos trazidos pelos embargantes, lembro que essa espécie recursal, cujo objetivo é sanar eventuais omissões, obscuridades ou contradições, não deve ser manejada para rediscussão de mérito, o que representa, na prática, a possibilidade de repetição de um mesmo recurso, ferindo os princípios da singularidade, da isonomia e da celeridade processual. Os embargos declaratórios devem ter como fundamentação a obscuridade (falta de clareza na redação do julgado) , contradição (existência de proposições inconciliáveis entre si) e omissão (falta de pronunciamento judicial sobre matéria que deveria ter sido apreciada pelo juiz) .
 (...) a contradição deve estar contida nos termos do decisum atacado, este compreendido no âmbito desta Corte como o conjunto: Relatório, Voto e Acórdão. Não cabe alegação de contradição entre o acórdão embargado e 'doutrina', 'jurisprudência' ou mesmo 'comando legal'. A alegação é pertinente em recurso de reconsideração ou pedido de reexame, no qual o comando atacado é contrastado com a jurisprudência, a doutrina e o ordenamento jurídico. Entretanto, é descabida em embargos de declaração, cuja única finalidade é esclarecer ou integrar a decisão embargada, excepcionalmente modificando-a."
Em reforço, para que não paire qualquer dúvida a respeito, pertinente destacar a natureza das omissões embargáveis, consoante elucidativa explanação contida no Acórdão 3339/2013-TCU-Primeira Câmara:
"A omissão para o acolhimento dos declaratórios é a que diz respeito à questão que deveria ter sido apreciada pelo colegiado mas não o foi. Não constitui omissão ou contradição a adoção de entendimento diverso do preferido pela parte, segundo seus próprios critérios de justiça e de acordo com sua particular interpretação das leis e da jurisprudência. Não há falar em omissão quando o acórdão analisa todas as questões submetidas a exame e as decide com base em teses jurídicas, jurisprudência, interpretação de leis e análise dos fatos que são diversos dos que os jurisdicionados entendem como mais adequados."
Passo a decidir.
Em primeiro lugar, observa-se que os embargantes fazem confusão conceitual quanto à prescrição da pretensão punitiva e da pretensão ressarcitória desta Corte, uma vez que a segunda foi objeto do RE 636.886/AL (tema 899 da repercussão geral) , e não a primeira, como fez entender o recorrente.
Dito isso, no que se refere à alegação de omissão quanto à aplicação do RE 636.886/AL (tema 899 da repercussão geral) ao presente caso, limito-me a registrar o que restou consignado pelo próprio relator, Ministro Alexandre de Moraes (destaques acrescidos) :
"Os argumentos acima elencados conduzem à conclusão no sentido de que a pretensão executória de título executivo proveniente de decisão do TCU da qual resulte imputação de débito ou multa é prescritível; e, portanto, a ela se aplica o prazo prescricional da Lei de Execução Fiscal.
Nenhuma consideração houve acerca do prazo para constituição do título executivo, até porque esse não era o objeto da questão cuja repercussão geral foi reconhecida no Tema 899, que ficou adstrito, como sobejamente já apontado, à fase posterior à formação do título.
Reitere-se: Após a conclusão da tomada de contas, com a apuração do débito imputado ao jurisdicionado, a decisão do TCU formalizada em acórdão terá eficácia de título executivo e será executada conforme o rito previsto na Lei de Execução Fiscal (Lei 6.830/1980) , por enquadrar-se no conceito de dívida ativa não tributária da União, conforme estatui o art. 39, § 2º, da Lei 4.320/1964."
Ou seja, não procede a alegação, visto que a própria Suprema Corte deixou claro que o RE 636.886/AL não se aplica aos processos de controle externo.
Julgo, portanto, que se mantém hígida, por ora, a jurisprudência pacífica desta Corte de Contas pela imprescritibilidade da pretensão de ressarcimento ao erário, sem prejuízo de que a questão possa ser objeto de novo entendimento a ser construído por esta Corte a partir de decisões do Supremo Tribunal Federal.
Ainda, quanto à prescrição da pretensão punitiva, o paradigmático Acórdão 1441/2016-TCU-Plenário estabeleceu que, para os processos que tramitam neste Tribunal, incide a regra dos arts. 202 e 205 do Código Civil, ou seja, a prescrição geral de dez anos a partir da ocorrência dos fatos, e a interrupção do prazo prescricional pelo ato que ordena a citação no âmbito do TCU. Após a interrupção, reinicia-se a contagem do prazo de dez anos para que o processo seja julgado.
Conforme consta dos autos, a citação foi autorizada em 8/6/2018. Considerando que o interstício entre as ocorrências e os mencionados atos é inferior aos dez anos consignados no referido acórdão, tampouco restou prescrita a pretensão punitiva desta Corte.
Por derradeiro, com relação à alegada contradição desta Corte na condenação à devolução do valor integral do ajuste, em que pese somente os três últimos de um total de quatro desembolsos impugnados tenham sido realizados durante os mandatos dos embargantes, entendo que não merece prosperar. 
Isso porque não há incoerência entre afirmações contidas na motivação ou entre proposições da parte decisória, tampouco entre alguma asserção proferida nas razões de decidir e o dispositivo. 
O voto condutor da decisão embargada é claro no sentido da responsabilidade dos embargantes pela integralidade dos valores pagos à entidade contratada, inclusive os valores efetuados anteriormente ao período em que estiveram à frente da Brasiliatur, em observância ao princípio da continuidade administrativa, como se pode depreender do trecho a seguir transcrito:
" (...) 15.	De início, reputo que está adequadamente delineada a responsabilidade de João Raimundo de Oliveira e Delfim da Costa Almeida, ex-presidente e ex-diretor de administração de finanças da Brasiliatur, respectivamente, no período entre 20/5/2009 e 19/5/2010.
16.		Para fins de contextualização dos fatos, importante registrar que no período do mandato dos mencionados responsáveis, ocorreram os três últimos de um total de quatro desembolsos impugnados, tendo o primeiro sido depositado à conta do ajuste em 29/12/2008, ainda sob a gestão anterior.
17.		Todavia, estou de acordo com a unidade instrutora de que os dois eram responsáveis, na condição de dirigentes da Brasiliatur e em observância ao princípio da continuidade administrativa, pela integralidade dos valores pagos à entidade contratada, inclusive os valores efetuados, em 29/12/2008, anteriormente a esta gestão.
18.		Primeiro, pois os dois gestores assinaram os documentos mais importantes do ajuste, conforme se depreende dos itens 37 e 38 da manifestação da unidade e respectivas remissões às peças processuais correspondentes. Apenas as ações preliminares do Plano ficaram a cargo da gestão anterior, notadamente o Plano de Trabalho, o Relatório da organização do planejamento e o cronograma.
19.		Sendo assim, e pelo fato de essa primeira etapa do PDITS não ser um produto em si, valho-me dos dizeres da SecexTCE para concluir que 'não se mostra razoável exigir dos dirigentes anteriores da Brasiliatur a adoção de medidas para correção do PDITS se este produto ainda não estava pronto na época de suas gestões'.
20.		Ademais, friso que os mencionados gestores não obtiveram êxito em apresentar a versão final do Plano, conforme previa o pacto firmado com a entidade convenente, razão pela qual devem ser responsabilizados pela imprestabilidade dos produtos apresentados pela Brasiliatur à pasta do Turismo federal e consequente não atingimento dos objetivos pactuados no referido convênio."
Isso posto, percebo que esse argumento dos embargantes tem claramente a pretensão de reavaliar aspectos do fundamento utilizado na deliberação atacada, o que corresponde, efetivamente, à tentativa de rediscussão de seu mérito, incabível pela estreita via dos embargos de declaração.
Se eles pretendem demonstrar seu inconformismo com o resultado do julgamento e reinstalar a discussão jurídica já apreciada pelo Tribunal, deverão fazê-lo pelas vias recursais adequadas, pois extrapola os limites dos embargos de declaração o rejulgamento da causa.
De tal modo que, inexistindo as alegadas omissão e contradição, e não havendo sido identificados outros vícios a serem sanados na deliberação atacada, devem ser rejeitados os presentes embargos.
	Ante o exposto, voto por que o Tribunal adote o Acórdão que ora submeto à deliberação deste Colegiado.
TCU, Sala das Sessões, em 14 de setembro de 2021.
Ministro BRUNO DANTAS 
Relator